【裁判字號】    89,台上,7169
【裁判日期】    891129
【裁判案由】    違反山坡地保育利用條例
【裁判全文】
最高法院刑事判決                              八十九年度台上字第七一六九號
    上  訴  人  台灣高等法院檢察署檢察官
    被      告  甲○○
    選任辯護人  呂福元律師
右上訴人因被告違反山坡地保育利用條例案件，不服台灣高等法院中華民國八十九年
八月十五日第二審更審判決（八十九年度上更(一)字第四九四號，起訴案號：台灣桃園
地方法院檢察署八十四年度偵字第三○三八、七二五七號），提起上訴，本院判決如
左：
    主  文
原判決撤銷，發回台灣高等法院。
    理  由
本件原判決以公訴意旨略稱：被告甲○○明知其所有坐落桃園縣大溪鎮○○段坑底小
段八七六地號土地，業經主管機關編定地目為林地、使用分區為山坡地保育區、使用
地類別為農牧用地，實施管制，不得變更使用。適王財坤（已判刑確定）欲提供土地
予不特定人傾倒垃圾等廢棄物收費營利，被告亦知悉上情，竟與王財坤基於犯意聯絡
，於民國八十四年一月十日，藉詞土地買賣，佯訂土地買賣契約，由被告將其所有上
開山坡地，供王財坤經營廢棄物傾倒場。其等均明知於山坡地處理垃圾等廢棄物，應
先擬具水土保持計畫，送請各該目的事業主管機關會同主管機關核定並監督實施之規
定，竟未先擬具水土保持計畫向主管機關申請許可，即自同年一月二十三日起，開放
上開山坡地供不特定人傾倒廢棄物，由王財坤收費圖利，嗣於同年二月八日及四月七
日，先後為警查獲取締。該山坡地內因遭大規模濫倒，堆積大量之垃圾等廢棄物，嚴
重破壞生態環境及污染土壤，受豪雨侵襲，極易造成水土流失，或產生地滑、地層下
陷，危及下游或坡地下方居民之生命、財產及農作物之安全，致生公共危險等情，認
被告違反修正前山坡地保育利用條例第三十條第一項規定，致生公共危險，涉犯修正
前同條例第三十五條第三項罪嫌云云。惟經審理結果，認被告被訴違反山坡地保育利
用條例部分犯罪不能證明，因而撤銷第一審關於此部分之有罪判決，改判諭知被告無
罪，固非無見。
惟查：(一)審理事實之法院，對於案內一切證據，除認為不必要者外，均應詳為調查，
然後基於調查所得之心證以為判斷事實之基礎，故證據雖已調查，而尚有其他必要部
分並未調查，仍難遽為被告有利或不利之認定。本件檢察官起訴書記載右開事實，有
證人葉政洲、黃章爐、徐彼得於警訊中之證言可佐，而證人葉政洲、黃章爐（均為運
送傾倒廢棄物之大貨車司機）於警訊中分別證述：「我們有經過地主的同意，才將廢
棄物倒至他的土地」、「地主是甲○○，他有同意」（見三○三八號偵查卷第十一、
十二頁），第一審共同被告王財坤於警訊中亦坦承：「該筆土地地主甲○○，有同意
我們使用」等語（同上卷第九頁）。原審對上開不利於被告甲○○之證據，置而不論
，遽認被告犯罪不能證明，有調查未盡及理由不備之違誤。(二)原審採信被告之父廖阿
成及王財坤在偵審中之供述，認前揭八七六地號土地之買賣事宜均由廖阿成與王財坤
洽談，被告應無與王財坤共謀之可能。然廖阿成係十三年五月二十九日出生，有訊問
筆錄記載之年籍資料可查（見一審卷(一)第三十五頁），八十四年事發當時，廖阿成已
逾七十歲，而被告自陳從事代書業，其父廖阿成務農，上開土地係被告本人所有，土
地買賣契約書乃被告所書立，王財坤交付之支票亦均由被告提示兌領等情（見原審上
訴卷第十五頁）。且依八十四年一月十日不動產買賣契約書及土地登記簿謄本之記載
，該八七六地號土地之面積為一‧一一三二公頃，王財坤僅買受其中面積約參分之土
地（即○‧三甲，約合○‧二九一公頃），買賣雙方並約定第一次付款日期為八十四
年一月二十五日，買方支付第一期款後，即得自由使用土地（見三○三八號偵查卷第
十五至十七頁）。被告既從事代書業，則土地買賣之仲介、簽約、登記等事務乃其專
長所在，被告是否會將出售自己所有土地之事，交由其年逾七旬務農維生之老父處理
決定，而不加聞問，即有待推求。又在山坡地保育區內處理垃圾等廢棄物，應先擬具
水土保持計畫向主管機關申請許可，不得任意開發使用，依被告所從事之職業，似難
謂為不知。被告既僅將該八七六地號土地之一部分出售予王財坤，在辦理土地分割及
所有權移轉登記之前，該筆土地仍屬被告所有，何以被告不虞王財坤違法開發使用，
率而同意其於支付第一期款後，即可自由使用土地？究竟實情如何，原審未詳加勾稽
，為必要之論述，亦嫌判決理由不備。檢察官上訴意旨，指摘原判決不當，非無理由
，應認仍有發回更審之原因。
據上論結，應依刑事訴訟法第三百九十七條、第四百零一條，判決如主文。
中      華      民      國    八十九    年     十一     月    二十九    日
                              最高法院刑事第八庭
                                  審判長法官  張  信  雄
                                        法官  賴  忠  星
                                        法官  張  清  埤
                                        法官  洪  清  江
                                        法官  吳  昆  仁
      右正本證明與原本無異
                                              書  記  官
中      華      民      國    八十九    年     十二     月      四      日


司法院資訊處製作；財團法人民間司法改革基金會備份。
